臺灣桃園地方法院民事判決
上　訴　人　甲○○
訴訟代理人　呂傳勝律師
被 上訴 人　戊○○○
　　　　　　己○○
　　　　　　壬○○
　　　　　　黃雅平
　　　　　　辛○○
　　　　　　庚○○
　　　　　　黃冠紘
　　　　　　癸○○
　　　　　　黃穎榛　?住同上
　　　　　　丁○○
　　　　　　丙○○
上 列 2 人
法定代理人　乙○○　　住同上
共　　　同
訴訟代理人　李國盛律師
上列當事人間請求土地所有權移轉登記事件，上訴人對於中華民
國94年6 月1 日本院桃園簡易庭93年度桃簡字第1001號第一審簡
易判決提起上訴，本院於中華民國94年10月4 日言詞辯論終結，
判決如下：
    主  文
上訴駁回。
第二審訴訟費用由上訴人負擔。
    事實及理由
一、上訴人起訴主張：被上訴人等之共同被繼承人黃金龍及訴外
    人黃傳盛、黃傳林於民國69年7 月25日與上訴人訂立合建契
    約，由上訴人出資，黃金龍等3 人提供土地合作興建房屋，
    約定「若乙方（即上訴人）配置房屋時，佔用甲方（即地主
    黃金龍等3 人）田地時，甲方應以每坪新臺幣（下同）1,00
    0 元售予乙方，不得藉故刁難不賣。」。房屋興建完成後，
    因上訴人分配之房屋佔用黃金龍所有之坐落桃園縣大溪鎮○
    ○段第1161地號土地（以下簡稱第1161地號土地）約80坪，
    遂依上開約定以每坪1,000 元合計80,000元向黃金龍購買並
    已付清全部價款。系爭土地因地目為田，上訴人係自耕農，
    得購買系爭農地，然依當時施行之農業發展條例規定不得分
    割移轉登記，以致未辦理過戶，惟兩造斯時有約定俟法令限
    制解除能分割登記時，辦理過戶移轉登記，此有92年7 月16
    日會議記錄為憑。現上開限制業已解除，遂依法提起本訴。
    又黃金龍已於91年12月20日死亡，被上訴人為其全體法定繼
    承人，並已經辦妥繼承登記，被上訴人丁○○、丙○○各取
    得上開第1161地號土地應有部分20分之1 ，其餘被上訴人各
    取得10分之1 ，依民法第1148條規定，被上訴人自應繼承黃
    金龍財產上之一切權利義務。爰依買賣契約法律關係訴請：
    被上訴人應將系爭第1161地號土地分割出如附圖所示Ｃ面積
    11 5平方公尺及Ｂ面積150 平方公尺，並將該Ｃ及Ｂ部分之
    土地面積合計265 平方公尺之所有權全部移轉登記與上訴人
    。原審駁回上訴人之訴，上訴人提起上訴，並聲明：(一)原判
    決廢棄。(二)被上訴人應將系爭土地分割出如附圖所示Ｃ面積
    115 平方公尺及Ｂ面積150 平方公尺，並將該Ｃ及Ｂ部分之
    土地面積265 平方公尺所有權全部移轉登記與上訴人。
二、被上訴人則以：合建房屋於70年11月7 日建築完成時，上訴
    人建築之房屋完全沒有佔用到系爭第1161地號土地，因此，
    黃金龍並無出售系爭土地予上訴人之義務，上訴人給付8 萬
    元予黃金龍3 人，係購買坐落同地段第1162地號土地。縱認
    上訴人係向黃金龍購買系爭第1161地號土地，然上訴人無自
    耕農身分（其戶籍謄本僅有「半自耕」之記載），依當時有
    效之土地法第30條規定，私有農地之移轉其承受人以承受後
    能自耕者為限，且上訴人購買之目的亦非在於「承受後自耕
    」，故系爭買賣契約自屬無效。又依72年8 月1 日修正前之
    農業發展條例第22條規定，每宗耕地不得分割及移轉為共有
    ，上訴人僅為部分買賣，如約定將其分割或移轉登記予買受
    人共有，即係以不能之給付為契約之標的，應為無效。本件
    兩造於訂約時並無如民法第246 條第1 項但書規定預期於前
    開不能之情形除去後始為給付之約定，上訴人所提出之會議
    紀錄係在92年7 月16日始製作乃偽作，並非實在。且上訴人
    請求分割出之耕地面積未達0.25公頃，仍違反現行農業發展
    條例第16條第1 項之規定，故上訴人之請求仍屬不合法等語
    置辯。並聲明：上訴駁回。
三、兩造不爭執之事項：
  (一)被上訴人之被繼承人黃金龍、訴外人黃傳盛、黃傳林3 人於
    69年7 月25日，與上訴人就桃園縣大溪鎮○○段第1162 地
    號土地訂立合建契約。
  (二)黃金龍於91年12月20日死亡，系爭第1161地號土地由被上訴
    人等人共同繼承。
  (三)依土地登記簿謄本之記載：系爭第1161地號土地地目為「田
    」，使用分區為「特定農業區」、使用地類別為「農牧用地
    」（見原審卷一第16頁）。
四、兩造於本院94年9 月8 日準備程序時，協議簡化爭點如下：
　(一)系爭第1161地號土地之農地買賣契約關係是否存在？
　(二)如存在，該買賣契約是否有效？
五、得心證之理由：
  (一)系爭第1161地號土地之農地買賣契約關係是否存在？
    按當事人主張有利於己之事實者，就其事實有舉證之責任，
    民事訴訟法第277 條前段定有明文。本件上訴人主張其向黃
    金龍購買系爭第1161地號土地約80坪乙節，為被上訴人否認
    ，則上訴人就此有利於己之事實自應負證明之責。經查：
    1.上訴人於原審起訴狀內原係主張：系爭合建房屋興建完成
      後，「因上訴人分配之房屋佔用黃金龍所有之田地」，約
      80 坪 ，遂依合建契約第16條之約定以每坪1,000 元合計
      8 萬元向黃金龍購買系爭第1161地號土地云云（見原審卷
      一第6 頁），惟兩造於本院94年9 月8 日準備程序中均不
      爭執系爭合建房屋並無占用到系爭第1161地號土地，參以
      ，原審於93年12月9 日勘驗系爭土地並囑託桃園縣大溪地
      政事務所人員測量結果，亦是如此（見如附圖之土地複丈
      成果圖），則上訴人於原審之前開主張即屬無據。
    2.上訴人本人於本院94年9 月8 日準備程序中更正其事實上
      陳述為：伊係在69年7 月25日簽訂系爭合建契約時，因為
      車子無法進入工地動工，就先給付8 萬元購買系爭第1161
      地號土地80坪作為道路，路先填好後才開始系爭合建房屋
      之動工，伊購買系爭道路土地是要「作為動工之用」云云
      （見本審卷第73頁）。惟查：
      (1)如上訴人所述伊於69年7 月25日簽訂系爭合建契約時即
        給付8 萬元購買系爭第1161地號土地屬實，則衡情，系
        爭同日所簽訂之合建契約，就其購買第1161地號土地80
        坪之情，理應併將之記載入內始符常情。惟觀諸該合建
        契約書全文並無一語提及上情，僅第16條約定：「若乙
        方（即上訴人）配置房屋時，佔用甲方（即地主黃金龍
        等3 人）田地時，甲方應以每坪新臺幣1,000 元售予乙
        方，不得藉故刁難不賣。」等語，斟諸前開契約文字對
        於「將來」「若乙方配置房屋占用甲方田地」等節都已
        預為設想約定；再觀諸契約末之施工說明附註事項記
        載：第1160地號、第1161地號土地應由黃傳盛、黃傳林
        無條件贈予過戶予黃金龍等文字（見原審卷一第13頁背
        面），可證簽訂系爭合建契約斯時亦已討論及第1161地
        號土地之事宜，惟系爭合建契約對於上訴人於訂立契約
        之同時買受第1161地號土地80坪乙節竟隻字未提，則上
        訴人前開主張是否屬實，即足堪疑。
      (2)上訴人雖主張是因車子無法進入工地動工，伊購買系爭
        道路土地是要「作為動工之用」云云，惟觀諸系爭合建
        契約施工說明第8 條約定：「現有使用產業道路，于工
        作期間由甲方（指合建地主）負責通往工地，如果有第
        三者出面阻止時，甲方負責處理通行，而與乙方（指上
        訴人）無關」等語（見原審卷一第12頁背面），且經核
        對如附圖所示之複丈成果圖，系爭合建之第1162地號土
        地及被上訴人所有之第1161地號土地間即係一未登錄之
        道路土地，則依上開契約施工說明第8 條之約定，合建
        地主即應負責處理施工通行事宜；又衡情，合建地主理
        應期望施工順利進行，實無反阻止施工之理，乃上訴人
        竟主張伊車子無法進入工地動工云云故而向黃金龍等人
        購買系爭第1161地號土地，除與其起訴時主張之購買系
        爭第1161地號土地原因矛盾外，亦與常情尚有違背。
      (3)證人黃傳林、黃傳盛雖於原審93年10月20日言詞辯論時
        證稱上訴人有向渠等購買系爭第1161地號土地云云，惟
        其2 人於原審所證稱就系爭第1161地號土地出售予上訴
        人之時點、出售土地之範圍、價金交付之時點、購買之
        原因，均與上訴人所述不符，亦難據渠證詞認上訴人之
        前開主張為真，茲敘述如下：
        (甲)就出售土地及交付價金之時點而言：證人黃傳林、黃
　        傳盛均證稱係於「合建房屋興建中」之時，在工地交
          付價金，惟上訴人則主張系爭買賣契約及價金交付之
          時點，均係在69年7 月25日簽訂系爭合建契約當時（
          系爭合建房屋興建「前」）所為。
        (乙)就出售土地之範圍而言：證人黃傳林證稱係：門牌號
        　碼大溪鎮廟街15-9號建物外牆以北的土地80坪，其「
          邊線」為「建物牆壁」云云。證人黃傳盛證稱係：現
          場堆放板模以北的土地80坪，其「邊線」為「現有道
          路邊線﹨板模邊線」云云，核亦均與上訴人指稱：係
          系爭土地邊線以北的土地80坪，其「邊線」為「系爭
          第1161地號土地邊界線」，均有不同。
        (丙)就上訴人購買系爭第1161地號土地之原因，證人黃傳
        　林、黃傳盛證稱：當時「合建房屋興建中」，因為道
          路太小，所以向地主購買，購買當時並無測量劃定界
          線云云，亦與上訴人主張是因合建房屋興建「前」，
          車子無法進入工地動工，伊方購買系爭道路土地要「
          作為動工之用」云云，顯不相符。
        (丁)衡諸常情，購買土地須先指界或劃定界線，使買賣標
        　的物特定明確乃為常情，惟據證人黃傳林、黃傳盛證
          稱上訴人買受第1161地號土地時，並未測量亦無說明
          長、寬各多少，亦未劃定界線，則上訴人所購買之土
          地即屬不明確，已與常情有違。又原審履勘現場囑託
          大溪地政事務所人員測量上訴人指稱其所購買之道路
          ，亦僅佔系爭第1161地號土地0.0150公頃（約45.375
          坪），與上訴人陳稱其購買約「80坪」之面積相去甚
          遠，卻反與系爭合建之第1162地號土地合建後所剩餘
          面積263 平方公尺（約79.5575 坪）面積大約相符。
          再觀諸系爭合建契約中並未約定配置房屋後之剩餘土
          地如何歸屬，合建契約第11條僅約定：配置剩餘之畸
          零地應歸於與畸零地隔壁之房屋基地一併取得，此條
          並特別註明「（不含道路用地）」，再佐以依原審卷
          一第81頁土地登記謄本之記載，該合建後剩餘之第
          1162 地 號土地迄今仍屬黃傳盛、黃傳林、黃金龍之
          繼承人所共有（見原審卷一第81頁），則上訴人給付
          8 萬元向黃傳盛、黃傳林、黃金龍所購買者，究係依
          目前道路現況面積僅約「45坪」的第1161地號土地，
          或係依目前道路現況面積約「80坪」之第1162地號土
          地？實值堪疑。
　　　　(戊)按特定事實之發生應僅有一真相歷程，苟上訴人之主
          張屬實，何以就上述購買系爭第1161地號土地之事實
          ，其主張竟與證人黃傳林、黃傳盛所述大相逕庭？且
          查證人黃傳林、黃傳盛2 人亦獲分配系爭合建房屋，
          具有利用系爭第1161地號土地道路之利害關係；又其
          2 人目前為第1162地號剩餘土地之共有人，而非第11
          61地號土地之共有人（系爭第1161地號土地已於70年
          12月31日依合建契約附註欄之約定，移轉登記予黃
          金龍，現由被上訴人繼承），則其2 人之證詞有無偏
          頗？是否實在？自須斟酌全辯論意旨詳為檢視，尚難
          逕採為真。再徵諸系爭第1161地號土地自「合建契約
          簽訂時」在附註欄即已約定證人2 人須「無條件」
          將之移轉過戶予黃金龍，然如上訴人果係購買該系爭
          「第1161地號」80坪土地，何以證人黃傳林、黃傳盛
          竟可與黃金龍3 等均分該買賣價金8 萬元？亦啟人疑
          竇，是其2 人之證詞實不足為有利於上訴人之認定。
        (己)證人黃政勳雖證稱：簽合建契約時，雙方有合意如果
          第1162地號不夠，要用別筆土地賣給上訴人，所謂不
          夠是指路不正的時候，要能夠把路弄正，超過部分要
          賣給上訴人云云，惟其並未證稱實際見聞上訴人向黃
          金龍購買第1161地號土地之情，且針對前述合建契約
          附註欄之約定，依該條之文義解釋已明白係指黃傳
          林、黃傳盛應將第1161、1160地號土地移轉過戶予黃
          金龍，證人黃政勳卻謂該條附註亦係約定「如果合建
          的地不夠，要用這一筆來合」云云（見原審卷二第20
          頁），顯與事實不符，是堪認其證詞明顯偏頗，並無
          足採。
        3.綜上，本件上訴人之主張本即前後矛盾，且與證人所
          述歧異，部分其主張之買賣情節悖於常情，且與卷內
          證據資料不符而有上述疑點，故應認其尚未能證明系
          爭第1161地號土地80坪之農地買賣契約關係確係存在
          。
　(二)系爭買賣契約縱存在，亦屬無效
    1.系爭第1161地號土地登記地目為「田」，此為兩造所不爭
      執，並有土地登記謄本在卷可稽。上訴人主張系爭農地買
      賣契約成立於69年7月25日，則其等間之契約是否有效，
      即應依斯時有效之土地法第30條及農業發展條例第22條之
      規定認定之。
    2.按「私有農地所權之移轉，其承受人以能自耕者為限，並
      不得移轉為共有。但因繼承而移轉者，得為共有。違反前
      項規定者，其所有權之移轉無效。」修正前之土地法第30
      條定有明文。又「為擴大農場經營規模，防止農地細分，
      現有之每宗耕地不得分割及移轉為共有」，亦為72年8 月
      1 日條正前農業發展條例第22條前段所明定。而按民法第
      246 條第1 項前段規定：「以不能之給付為契約標的者，
      其契約為無效。」本件兩造買賣之土地，其地目為「田」
      ，上訴人並非全部買賣而僅購買部分，如約定將其分割或
      移轉登記與上訴人而為共有，均係以不能之給付為契約之
      標的，依民法第246 條第1 項前段之規定，系爭契約即屬
      無效。本件上訴人主張應將系爭第1161地號土地分割出
      265 平方公尺，再移轉登記予上訴人，顯然違反前開耕地
      不得分割之強制規定。
    3.上訴人雖主張系爭第1161地號之農地買賣契約訂立時，兩
      造有口頭約定「待法令限制解除後，方為分割登記之辦理
      」云云，惟為被上訴人所否認，則上訴人就該有利之事實
      ，自應負舉證責任。而查，上訴人除提出92年7 月16日之
      會議記錄欲證明上情外，並未舉證以實其說。揆諸該92年
      7 月16日之會議記錄黃金龍之繼承人並無參與，且該會議
      記錄亦無一語提及上訴人購買系爭土地時，雙方有約定「
      待法令限制解除後，方為分割登記之辦理」之情，則上訴
      人前開主張，顯無足採。
    4.綜上，上訴人僅主張其購買系爭第1161地號土地中之部分
      土地，而依上述當時有效之法律規定，系爭土地無法分割
      或移轉登記為共有，是該買賣契約縱屬存在，亦顯係以不
      能之給付為契約之標的，且上訴人復未舉證證明其於買賣
      契約簽訂當時有「如不能之情形除去後再行給付」之約定
      ，是依民法第246 條第1 項前段規定，該買賣契約亦屬無
      效。上訴人自不能援引該無效之契約對被上訴人請求給付
      。
    5.況依現行農業發展條例第16條第1 項規定：「每宗耕地分
      割後每人所有面積未達○．二五公頃者，不得分割」。系
      爭第1161地號土地地目為「田」，使用分區為「特定農業
      區」、使用地類別為「農牧用地」已如前述，依農業發展
      條例第3 條第11款之規定，乃屬農業發展條例所稱之「耕
      地」應無疑義，上訴人請求分割之「80坪」，僅約264 平
      方公尺，顯未達0.25公頃（2500平方公尺），則上訴人請
      求分割，亦與前開強制規定未合，自屬無據。
六、綜上，上訴人主張本於買賣關係，請求被上訴人將系爭土地
    分割出如附圖所示Ｃ面積115 平方公尺及Ｂ面積150 平方公
    尺，並將該Ｃ及Ｂ部分之土地面積265 平方公尺所有權全部
    移轉登記與上訴人，為無理由，不應准許。原審為上訴人敗
    訴之判決，並無不合。上訴意旨指摘原判決不當，求予廢棄
    改判，為無理由，應予駁回。
七、兩造其餘攻擊、防禦方法於前開判決之結果，均不生影響，
    爰不一一論述。
八、據上論結，本件上訴為無理由，依民事訴訟法第436 條之1
    第3 項、第449 條第1 項、第78條，判決如主文。
中　　華　　民　　國　　94　　年　　10    月　　18　　日
                  民事第一庭  審判長法　官　郭琇玲
                                    法　官　陳婉玉
                                    法　官　林曉芳
以上正本係照原本作成
不得上訴
中　　華　　民　　國　　94　　年　　10    月　　18　　日
                                    書記官　葉菽芬
